臺灣新竹地方法院刑事判決　　　　　　　 96年度易字第734號
公　訴　人　臺灣新竹地方法院檢察署檢察官
被　　　告　丁○○
　　　　　　戊○○
上列被告等因妨害名譽等案件，經檢察官聲請簡易判決處刑（96
年度偵字第1625號），惟本院認為不宜以簡易判決處刑（96年度
竹簡字第864號），移送適用通常程序審判，本院判決如下：
    主  文
丁○○公然侮辱人，處罰金銀元壹仟元即新臺幣仟元，減為罰
金銀元伍佰元即新臺幣壹仟伍佰元，如易服勞役，以新臺幣壹仟
元折算壹日。
戊○○無罪。
    事  實
一、丁○○係新竹市○○路451號松泰車行老板，於民國95年4月
    間出售機車與甲○○，並代甲○○報廢舊機車，甲○○因久
    未收到行政院衛生署環境保護署核撥之舊機車報廢補助款，
    於同年6月12日上午11時50分許，偕同其妻乙○○○前往松
    泰車行質問丁○○，2人一言不合，發生口角爭執，丁○○
    竟基於公然侮辱之犯意，在上開公眾得以共見共聞之處，以
    「幹你娘」一語，公然侮辱甲○○，足以貶損甲○○之社會
    評價及尊嚴。
二、案經甲○○訴由臺灣新竹地方法院檢察署檢察官偵查起訴。
    理  由
壹、被告丁○○有罪部分
一、按被告以外之人於審判外之言詞或書面陳述，除法律另有規
    定者外，不得作為證據，刑事訴訟法第159條第1項固有明文
    規定。惟被告以外之人於偵查中向檢察官所為之陳述，除顯
    有不可信之情況者外，得為證據，復為同法第159條之1第2
    項所明定。本案證人即告訴人甲○○之妻乙○○○偵查中之
    陳述，經具結擔保無設詞誣陷被告丁○○之疑慮，並無顯不
    可信之情況，故其於審判外之陳述，自得作為本案之證據。
    又本案認定事實所引用之文書證據，並無證據證明係公務員
    違背法定程式所取得，亦無刑事訴訟法第159條之4之顯有不
    可信之情況與不得作為證據之情形，本院斟酌本案卷內之證
    據並非非法取得，亦無證明力明顯過低之情形，且經本院於
    審判期日依法進行證據之調查、辯論，被告於訴訟上之程序
    權，已受保障，前揭各該證據，均得採為證據，先予敘明。
二、訊據被告丁○○矢口否認涉有公然侮辱告訴人甲○○之犯行
    ，辯稱：我沒有罵告訴人「幹你娘」，只有在告訴人要拿磁
    碟片丟我的時候有大叫「幹什麼」云云。惟查：
  (一)上揭事實，除據告訴人於警偵訊及本院審理時指訴在卷外，
    並有證人即告訴人之妻乙○○○於本院審理時結證：95年6
    月12日上午我跟我先生一起到新竹市○○路松泰車行，我先
    生問老闆代理報廢機車已經兩個月，還沒有收到回收款，請
    他幫忙查查，老闆就說我那有時間幫你問，之後老闆就罵我
    先生「幹你娘」的…，我先生進去的時候只有老闆1人，我
    跟我先生一起站在店面裡面老闆的對面，老闆面朝外面，我
    們面朝店內，我緊接著我站在我先生左後方，距離不到1步
    ，我先生距離丁○○2、3步距離，我確實有聽到丁○○罵「
    幹你娘」3個字，我先生還回他說你出口罵人，你幹誰的娘
    等語可憑（見本院96年12月19日審判筆錄第3-8頁），核與
    其偵查中結證之詞相符（見95年度他字第2409號卷第19-20
    頁之95年12月28日偵訊筆錄）。
  (二)證人即松泰機車行前員工丙○○亦於本院審理時結：95年6
    月12日當時我在松泰機車行上班，印象中被告與告訴人有爭
    執，我當時人在外面修車，有聽到有人罵「幹你娘」，誰罵
    的我就不清楚，我也有聽到「幹什麼」，而且我認得丁○○
    的聲音，是他說「幹什麼」；「幹什麼」，「幹你娘」兩個
    我都有聽到等語（見本院96年12月19日審判筆錄第9-13頁）
    。查證人丙○○係松泰機車行前員工，與被告丁○○曾有主
    僱關係，對於被告丁○○之聲音理應熟稔，此由其於審理時
    結證：我認得丁○○的聲音，是他說「幹什麼」等語可資證
    明；而告訴人係外省籍之老年人，即便以臺語辱罵他人「幹
    你娘」，亦有明顯腔調可資辨別，證人丙○○證稱無法辯識
    何人出口辱罵「幹你娘」，要係避就迴護之詞，佐以告訴人
    及證人乙○○○之證詞，被告丁○○應有辱罵告訴人「幹你
    娘」之行為無訛。
  (三)此外，復有告訴人購買機車之統一發票及付款支票、強制汽
    車責任保險費收據、新領牌照登記書、機車車輛異動登記書
    在卷可資佐證（見95年度他字第2409號卷第7-11頁）。本案
    事證明確，被告丁○○公然侮辱告訴人之犯行，堪以認定，
    應依法論科。
三、論罪科刑部分：
　(一)新舊法之比較
    １查被告行為後，刑法部分條文業於94年1月7日修正，94年
      2月2日公布，95年7月1日施行，現行刑法第2條第1項規定
      ：「行為後法律有變更者，適用行為時之法律，但行為後
      之法律有利於行為人者，適用最有利於行為人之法律」，
      上開規定乃與刑法第1條罪刑法定主義契合，而貫徹法律
      禁止溯及既往原則，係規範行為後法律變更所生新舊法律
      比較適用之準據法，是刑法第2條本身雖經修正，但該條
      既屬適用法律之準據法，本身尚無比較新舊法之問題，應
      一律適用裁判時之現行刑法第2條第1項之規定，為「從舊
      從輕」之比較，以決定適用之刑罰法律，先予敘明。且比
      較時應就罪刑有關之共犯、未遂犯、想像競合犯、牽連犯
      、連續犯、結合犯，以及累犯加重、自首減輕暨其他法定
      加減原因（如身分加減）與加減例等一切情形，綜其全部
      罪刑之結果而為比較，此有最高法院95年第8次刑事庭會
      議決議可資參照。
    ２按修正後刑法施行法增訂第1條之1規定：「中華民國94年
      1月7日刑法修正施行後，刑法分則編所定罰金之貨幣單位
      為新臺幣。94年1月7日刑法修正時，刑法分則編未修正之
      條文定有罰金者，自94年1月7日刑法修正施行後，就其所
      定數額提高為30倍。但72年6月26日至94年1月7日新增或
      修正之條文，就其所定數額提高為3倍」；而刑法第33條
      第5款則修正為：「主刑之種類如下：五、罰金：新臺幣1
      千元以上，以百元計算之」。是修正後，刑法第309條第1
      項之公然侮辱罪之罰金刑最高額上限雖無變更，惟最低額
      下限則提高為新臺幣1千元，比較修正前、後之刑法，自
      以行為時關於科處罰金刑之法律較有利被告。
    ３按被告行為時之易服勞役折算標準，業據修正前罰金罰
      鍰提高標準條例第2條前段規定，就其原定數額提高為1百
      倍折算1日，則被告行為時之易服勞役折算標準，應以銀
      元3百元折算1日，即新臺幣9百元折算1日；惟95年7月1日
      修正公布施行之刑法第42條第3項前段規定：「易服勞役
      以新臺幣1仟元、2仟元或3仟元折算1日」，比較修正前後
      之易服勞役折算標準，以修正後之規定，較有利於被告，
      依刑法第2條第1項後段規定，應適用修正後之刑法第42條
      第3項之規定，定其易服勞役折算標準。
    ４綜合上述各條文修正前後之比較，揆諸修正後刑法第2條
      第1項規定之「從舊從輕」原則及前揭最高法院決議意旨
      暨易刑處分得割裂適用有利於行為人之法律，除易服勞役
      之折算標準外，修正後之規定並非較有利於被告，爰依刑
      法第2條第1項前段規定，適用行為時即修正前之刑法相關
      規定，對被告較為有利。
　(二)核被告丁○○所為，係犯刑法第309條第1項之公然侮辱罪。
　  爰審酌被告丁○○並無前科，素行良好，因代告訴人報廢機
    車遭告訴人上門詢問，雙方一言不合一時氣憤致罹本案，所
    生危害非大，雖有意與告訴人和解，惟告訴人無理要求100
    萬元之賠償，致和解未果，兼衡被告之生活狀況、智識程度
    、犯後未坦承犯行，態度難謂良好等一切情狀，量處如主文
    所示之刑，並依修正後之刑法第42條3項之規定，諭知易服
    勞役之折算標準。查被告丁○○因犯公然侮辱罪，經本院量
    處罰金銀元1千元，因其犯罪時間在中華民國96年4月24日以
    前，合於中華民國九十六年罪犯減刑條例所定之減刑條件，
    爰依該條例第2條第1項第3款、第7條之規定，減其宣告刑2
    分之1，故減為罰金銀元500元，並依修正後刑法第42條第3
    項之規定，諭知易服勞役之折算標準。
貳、被告戊○○無罪部分
一、公訴意旨以：被告丁○○與告訴人甲○○於95年6月12日上
    午11時50分許，在新竹市○○路451號松泰車行內發生口角
    爭執時，適被告丁○○之子被告戊○○於上址店內，見其父
    即被告丁○○與告訴人發生口角，遂基於傷害他人身體之犯
    意，徒手毆打告訴人之頭部，致告訴人受有枕部疼痛之傷害
    。
二、按犯罪事實應依證據認定之，無證據不得認定犯罪事實；又
    不能證明被告犯罪者，應諭知無罪之判決，刑事訴訟法第15
    4條第2項、第301條第1項分別定有明文。次按刑事訴訟法上
    所謂認定犯罪事實之證據，係指足以認定被告確有犯罪行為
    之積極證據而言，該項證據自須適合於被告犯罪事實之認定
    ，始得採為斷罪資料。且認定不利於被告之事實，須依積極
    證據，苟積極證據不足為不利於被告事實之認定時，即應為
    有利於被告之認定，更不必有何有利之證據。如未能發現相
    當證據，或證據不足以證明，自不能以推測或擬制之方法，
    以為裁判之基礎。又刑事訴訟上證明之資料，無論其為直接
    或間接證據，均須達於通常一般之人均不致有所懷疑，而得
    確信其為真實之程度，始得據為有罪之認定，若其關於被告
    是否犯罪之證明未能達此程度，而有合理性懷疑之存在，致
    使無從形成有罪之確信，即不得遽為不利被告之認定，此分
    別有最高法院29年上字第3105號、30年上字第816號、40年
    臺上字第86號、76年臺上字第4986號判例可資參照。
三、本件檢察官認被告戊○○涉有傷害告訴人之犯行，無非係以
    告訴人之指訴、證人乙○○○之證詞、診斷證明書、被告戊○○坦認告訴人與伊父親爭執時推開告訴人等情為據。訊據
    被告戊○○堅詞否認涉有傷害告訴人之犯行，辯稱：我沒有
    傷害他，他要打我爸，我把他推開，我沒有看到他身上受傷
    等語。
四、經查：
  (一)告訴人於95年6月12日與被告戊○○在松泰機車行內發生肢
    體衝突後疑受有枕部疼痛之傷害一情，固據告訴人及證人乙○○○於警偵訊及本院審理時指訴在卷（告訴人部分見95年
    度他字第2409號卷第28頁之95年6月12日警詢筆錄、同卷宗
    第18頁之95年12月28日偵訊筆錄；證人乙○○○部分見同卷
    宗第19-20頁之95年12月28日偵訊筆錄、本院96年12月19日
    審判筆錄第3-8頁），並有告訴人提出國軍新竹醫院附設民
    眾診療服務處於95年6月12日開立之診斷證明書可參（見同
    上他字卷第12頁）。
  (二)惟查，上開診斷證明書症狀欄記載：「頭痛、頭暈、噁心」
    ，診斷欄則記載：「枕部疼痛」，似均係病患之感受，而非
    客觀之傷勢，經本院向該醫院函查結果，國軍新竹區醫院附
    設民眾診療服務處覆以：依據95年6月12日之診斷證明書及
    病歷記載「頭痛、頭暈、噁心」、「枕部疼痛」係病患主訴
    ；而依告訴人當日病歷之理學評估欄所載，告訴人就診當日
    並無皮下血腫、無腫脹情形（no ecchymosis, no swelling
    ），且意識清楚（conscious:clear），此分別有國軍新竹
    醫院附設民眾診療服務處96年9月6日函及該函檢送之病歷（
    見本院96年度竹簡字第864號卷第20-23頁）、國軍新竹醫院
    附設民眾診療服務處96年12月3日函存卷足按（見本院96年
    度易字第734號卷第9-10頁），由此足證告訴人提出之診斷
    證明書上所載「頭痛、頭暈、噁心」、「枕部疼痛」均係病
    患主訴，並非經醫師診斷之傷勢，此情核與告訴人警詢時自
    承「無明顯外傷」一語相合（見同上他字卷第28頁反面），
    是被告戊○○縱有推開告訴人之肢體接觸，亦難認告訴人有
    因此成傷之事實。至於告訴人病歷上雖載有腦震盪之評估，
    惟其是否確有腦震盪之事實並不明確，此由病歷上記載「CO
    NCUSSION,UNSPECIFIED」可知，況此亦非診斷證明書上載之
    傷勢，是難據為不利被告戊○○之認定。綜上所述，本件查
    無積極證據足資認定被告戊○○涉有傷害告訴人之犯行，既
    不能證明其犯罪，依法自應為無罪之諭知。
據上論斷，應依刑事訴訟法第299條第1項前段、第301條第1項，
刑法第2條第1項、第309條第1項、第42條第3項，中華民國九十
六年罪犯減刑條例第2條第1項第3款、第7條，罰金罰鍰提高標準
條例第1條前段，現行法規所定貨幣單位折算新臺幣條例第2條，
判決如主文。
中　　華　　民　　國　　96　　年　　 12　　月　　31　 日
                      刑事第五庭    法  官  吳靜怡
以上正本證明與原本無異。
如不服本判決，應於送達後10日內向本院提出上訴狀。
中　　華　　民　　國　　96　　年　　 12　　月　　31　 日
                                    書記官　馮玉玲
附錄本案論罪科刑法條全文：
中華民國刑法第309條（公然侮辱罪）
公然侮辱人者，處拘役或 3 百元以下罰金。
以強暴犯前項之罪者，處1年以下有期徒刑、拘役或5百元以下罰
金。
